【裁判字號】    87,簡上,590
【裁判日期】    890217
【裁判案由】    撤銷二期自辦重劃等
【裁判全文】
臺灣臺北地方法院民事判決  八十七年度簡上字第五九○號
    上  訴  人  千瑛建設股份有限公司
    法定代理人  謝阿紗
    訴訟代理人  丙○○
    上  訴  人  丙○○
    被上訴人    甲○○○○○○.
    法定代理人  袁大松
    訴訟代理人  潘耀華  律師
    被上訴人    乙○○○○○○○○○○錫華等人（即台北市內湖區第二期自辦市
                地重劃區重劃會）  設台北市○○○路三五號四樓
    法定代理人  鄭錫華  住同右.
    訴訟代理人  陳正雄  住基隆.
    被上訴人    台北市政府  設台北市市○路一號
    法定代理人  馬英九  住同右.
    被上訴人    台北市政府地政處  設台北市市○路一號
    法定代理人  宋清泉  住台北市市○路一號四樓
    右二人共同
    訴訟代理人  高智華  台北市市○路一號五樓
    被上訴人    台北市政府工務局  設台北市市○路一號
    法定代理人  李鴻基  住同右.
    被上訴人    台北市政府工務局建築管理處  設同右
    法定代理人  劉哲雄  住同右.
    右二人共同
    訴訟代理人  虞積學  住台北市市○路一號台北市政府工務局建築管理處建照科
右當事人間請求撤銷二期自辦重劃等事件，上訴人對於中華民國八十七年六月十日本
院台北簡易庭八十七年度北簡字第七二二五號第一審判決提起上訴，本院判決如左：
    主    文
上訴駁回。
第二審訴訟費用由上訴人負擔。
    事    實
一、上訴人方面：
    (一)聲明：
      １原判決廢棄。
      ２請求撤銷被告台北市政府府地重字第八０００六五二號准予二期自辦重劃
        會，違背平均地權條例第五十六條至第六十七條及土地法第四十三條、第六
        十二條、第一百三十五條至第一百四十二條規定，故請撤銷而符民事訴訟法
        第三百九十九條至第四百零一條規定，業經民刑五十件判決確定。
      ３請求撤銷八十三年建字第二九八號建造執照。
      ４請求撤銷八十三年建字第三四七號建造執照。
      ５請求撤銷八十四年建字第一五九號建造執照。
      ６請求撤銷八十五年建字第一九二號建造執照。
      ７請求撤銷建字第三九六號建造執照。
      ８請求撤銷八十六年建字第三九四號建造執照。
      ９請求撤銷八十六年建字第四六五號建造執照。
      １０請求撤銷八十六年建字第０一八０號建造執照。
      請求撤銷八十六年建字第四七四號建造執照。
    (二)陳述：除與原審判決書所載者相同茲予引用外，補稱如附件所示。
    (三)證據：援用原審之立證方法外，提出台灣時報、民眾日報剪報本、判決書及裁
      定書等為證。
二、被上訴人方面：
    (一)聲明：均聲明駁回上訴。
    (二)陳述：
      １被告台北市內湖區第二期自辦市地重劃區重劃會部分（以下簡內湖重劃會）
        ：
        (1)內湖重劃會係經台北市內湖地區土地所有權人一０七人過半數之同意，依
          據平均地權條例第五十八條及獎勵土地所有權人辦理土地重劃辦法之規定
          ，經台北市政府於八十年一月廿八日以（八０）府地重字第八０００八六
          五二二號函核准辦理並定名，由理事會推選鄭錫華為重劃區理事會理事長
          ，依法辦理重劃工作。
        (2)形成之訴之訴訟標的，為法律上之形成權，而形成權有基於實體法規定者
          ，亦有基於程序法規定者，從而形成之訴之權利保護要件，原告須有要求
          為形成判決之基本權利（形成權）存在；換言之，須原告主張可致某法律
          上效果之權利存在始有保護之必要。本案內湖重劃會係依法組織而經政府
          核准成立，此種重劃會之核准乃行政處分之一種，上訴人如有爭執，自應
          循行政爭訟程序解決，故上訴人提起本訴於法無據，顯無理由。
      ２被告甲○○○○○○○○、台北市政府、台北市政府地政處、台北市政府工
        務局、台北市政府工務局建築管理處（以下簡稱建管處）部分：
        本件是公法上爭執，並不適用私法上之訴程序，且上訴人多年不斷提出訴願
        、再訴願及行政訴訟，均遭駁回。
    (三)證據：台北市政府提出內政部訴願決定書、行政院決定書、行政法院八十四年
      度裁字第一一一九號裁定書為證。
    理    由
一、程序方面：
    (一)按原告之訴，依其所訴之事實，在法律上顯無理由者，法院得不經言詞辯論，
      逕以判決駁回之，民事訴訟法第二百四十九條第二項定有明文，此項規定，依
      同法第四百三十六條之一第三項、第四百六十三條之規定，亦為簡易訴訟之第
      二審程序所準用。又上揭條文既規定「得」不經言詞辯論，舉輕以明重，本件
      雖經言詞辯論而未終結，仍有上揭規定之適用，合先敘明。
    (二)上訴人於原審所載之被告即被上訴人「乙○○○○○○○○○○錫華等人」，
      其全名實為「台北市內湖區第二期自辦市地重劃區重劃會」，鄭鍚華為其法定
      代理人，業經內湖重劃會具狀陳述綦詳，而內湖重劃會係依平均地權條例五十
      八條規定及內政部所頒獎勵土地所有權人辦理市地重劃辦法所設置，有其設立
      目的及固定之章程、組織，自有當事人能力。又上訴人所指之被告即被上訴人
      台北市政府建管處，其機關全銜則為「台北市政府工務局建築管理處」，亦有
      建管處之委任狀在卷可稽。惟依上訴人所訴之事實，及其亦不否認其所訴之「
      乙○○○○○○○○○○錫華等人」即為「台北市內湖區第二期自辦市地重劃
      區重劃會」，台北市政府建管處即「台北市政府工務局建築管理處」，足證其
      所指之當事人係屬同一，無礙事件之同一性，本院依法將上開二被上訴人之名
      稱更正之。
    (三)被上訴人甲○○○○○○○○之法定代理人原為李荷，台北市政府之法定代理
      人原為陳水扁，台北市政府地政處之法定代理人原為許人舉，台北市政府工務
      局之法定代理人原為許瑞峰，建管處之法定代理人原為陳光雄，嗣於訴訟繫屬
      中分別變更為潘耀華、馬英九、高智華、李鴻基、劉哲雄，經渠等聲明承受訴
      訟，均核無不合，皆應予准許。
二、實體方面：
    (一)按民事訴訟乃當事人請求國家司法機關就其私法上權利之爭執，依法裁判所施
      行之程序，是民事訴訟，乃在解決私人間私法上權利之爭執，至若要求國家行
      政機關為一定公法上之行為者，則為行政爭訟之問題，不屬民事訴訟之範疇。
      次按形成之訴之訴訟標的，為法律上之形成權，亦即須原告主張可致某法律上
      效果之權利存在，始有保護之必要，而形成權有基於實體法規定者，亦有基於
      程序法規定者，但必係基於私法上之法律關係始足當之。
    (二)本件依上訴人之聲明及其陳述之事實、理由，其係要求國家機關為一定之公法
      上之行為，並無私法上之形成權存在，按准許或撤銷自辦重劃及建造執照之核
      發與撤銷與否，乃國家機關基於公法上之職權，就特定具體事件為發生公法上
      效果之意思表示，係屬行政處分，上訴人對於行政處分有所有爭執，應依循行
      政爭訟程序訴願、再訴願及行政訴訟之程序尋求解決，非審理私權之普通法院
      所得審理，本件上訴人之訴，實乏所據，而顯無理由。
三、原審以上訴人之訴顯無理由，駁回上訴人於第一審之訴，並敘明本件為公法上之
    糾紛，上訴人應循行政爭訟程序解決，其認事用法均無違誤，上訴意旨指摘原判
    決不當，聲請廢棄改判，為無理由，應予駁回。
四、兩造其餘之攻擊、防禦方法及未經援用之證據，經本院斟酌後，認與判決結果均
    不生影響，爰不予一一論駁，併予敘明。
五、據上論結，本件上訴為無理由，依民事訴訟法第四百三十六條之一第三項、第四
    百六十三條、第二百四十九條第二項、第七十八條，判決如主文。
中      華      民      國    八十九    年      二      月    十七    日
                                民事第六庭審判長法      官  蕭忠仁
                                                法      官  吳素勤
                                                法      官  劉坤典
右為正本係照原本作成
本判決不得上訴。
中      華      民      國    八十九    年      二      月    十七    日
                                                法院書記官  王朝枝


司法院資訊處製作；財團法人民間司法改革基金會備份。
